臺灣板橋地方法院民事判決　　　　　　　99年度訴字第1616號
原　　　告　吳瑋峻
　　　　　　王天送
　　　　　　胡龍松
　　　　　　郭美淑
　　　　　　柯李秀琴
前列五人共同
訴訟代理人　陳韋霖律師
被　　　告　蔡崇炫
訴訟代理人　蕭晴旭律師
上列當事人間請求排除侵害等事件，經本院於民國100 年5 月6
日言詞辯論終結，判決如下：
    主  文
被告應將坐落於新北市三重區○○○段田心子小段七八之五一地
號土地如附圖所示著色部分（即圖示1--A--B--C--D--E--G ─4
─3 ─2 ─1 連接線所圍區域）面積四平方公尺之建築物拆除，
將該部分土地回復原狀返還原告及其他共有人。
被告應給付原告吳瑋峻、王天送、胡龍松、郭美淑、柯李秀琴各
新台幣捌佰貳拾陸元，及自民國九十九年五月二十七日起至返還
前項土地之日止，按年給付原告吳瑋峻、王天送、胡龍松、郭美
淑、柯李秀琴各新台幣壹佰陸拾柒元。
原告其餘之訴駁回。
訴訟費用由被告負擔。
本判決第一、二項於原告以新臺幣柒萬肆仟伍佰拾元為被告
供擔保後，得假執行；但被告如以新臺幣貳拾貳萬仟陸佰元為
原告預供擔保，得免為假執行。
原告其餘假執行之聲請駁回。
    事實及理由
一、原告主張：坐落新北市三重區○○○段田心子小段78-51 地
    號土地（下稱78-51 號土地）為原告5 人與訴外人王子敬等
    人所共有，被告未經原告同意，竟於78-51 地號土地上如附
    圖所示著色部分（面積4 平方公尺）興建建物無權占用，故
    原告依民法第767 條規定，請求被告拆除上開地上建物，將
    該部分土地返還原告及全體共有人。又被告係無法律上原因
    而受有使用78-51 號土地之利益，自應返還其所受相當於租
    金之不當得利予原告，其無權占有78-51 號土地之面積為4
    平方公尺，則5 年所受之利益為新台幣（下同）59,136元，
    計算式為：4 平方公尺×9,856 元（公告地價12,320元×80
    % ）×8%×5 年＝15,770元。原告之應有部分均為4,554/40
    ,300，故被告依民法第179 條規定應給付每位原告各1,782
    元（15,770×4,554/40,300＝1,782 元）等語，並聲明：(一)
    被告應將坐落於78-51 號土地上如附圖所示著色部分面積4
    平方公尺之建築物拆除，並將該部分土地回復原狀返還原告
    及其他共有人。(二)被告應給付原告吳瑋峻、王天送、胡龍松
    、郭美淑、柯李秀琴各1,782 元，及均自起訴狀繕本送達被
    告翌日起至返還前項土地之日止，按年給付原告吳瑋峻、王
    天送、胡龍松、郭美淑、柯李秀琴各356 元。(三)原告願供擔
    保，請准宣告假執行。
二、被告則以：內政部國土測繪中心於本件鑑測之結果，恐不得
    作為判斷地界之唯一依據。被告所有坐落於被告與他人共有
    之新北市三重區○○○段田心子小段78-53 地號土地（下稱
    78-53 號土地）上之建號4044號，即門牌號碼新北市○○區
    ○○路3 段50巷51號1 樓建物（下稱系爭建物），於申請建
    築執照及使用執照時，原建築設計圖於接近原告所有之78-5
    1 號土地之地界處即留有空地，足證系爭建物並非緊鄰78-5
    1 號土地而興建，即便被告之後有增建，亦無越界之情事。
    依土地登記規則第78條規定，申請建物所有權第一次登記前
    ，應先向登記機關申請建物第一次測量，系爭建物於建築竣
    工時，即依上開規定向新北市三重區地政事務所申請實施建
    物測量，並繪有比例尺1/1,200 之建物測量成果圖，依前開
    圖樣放大影印之黃色標示處以觀（被證五），系爭建物於建
    築完成時，與原告之78-51 號土地地界線間尚有一部分之空
    地，另量測前揭比例尺1/1,200 之建物測量成果圖，於該圖
    面上顯示系爭建物與78-51 號土地最接近處，尚有寬度0.1
    公厘之空地，依1/1,200 比例計算，系爭建物與78-51 號土
    地最接近處，實際上至少仍有寬度逾1 公尺之空地。參酌被
    告委任台北縣建築師公會所為之鑑定報告書，被告所增建之
    系爭建物並無逾越地界之情狀。且於台北縣建築師公會提出
    鑑定報告書後，內政部國土測繪中心於本件至現場為鑑定前
    ，被告即自行雇工將系爭建物部分牆壁往內退縮，故系爭建
    物之牆緣現狀，應略如被證六所示紅線所標部分。姑且不論
    內政部國土測繪中心所為之鑑定報告是否正確，惟參酌其所
    為鑑定報告標點C 部分，即為被告原始領有使用執照之合法
    建物主要樑柱所在，該處於屋內之現狀如被證七照片所示。
    系爭建物位於一樓，其上仍有多層建築物，若依內政部國土
    測繪中心所為之鑑定報告為拆除，勢必影響整棟大樓結構安
    全之虞。本件被告即便真有無權占有之情事，惟原告如獲勝
    訴判決並進而強制執行所得利益，與被告因此需負擔整棟大
    樓有部分地區塌陷之不利益，二者相衡，原告似有權利濫用
    之嫌等語茲為抗辯，並為答辯聲明：(一)原告之訴駁回。(二)如
    受不利判決願供擔保，請准宣告免為假執行。
三、兩造不爭執事項：
  (一)系爭78-51 號土地為原告5 人與訴外人王子敬等人所共有，
    原告5 人之應有部分均為4,554/40,300，並有78-51 號土地
    登記謄本1 份附卷可稽（見本院重調字卷第8 至13頁）。
  (二)坐落於被告與他人共有之78-53 號土地上之系爭建號4044號
    ，門牌號碼新北市○○區○○路3 段50巷51號1 樓建物為被
    告所有，被告並於系爭建物後方增建建物，有78-53 號土地
    登記謄本、系爭建物登記謄本各1 份附卷可稽（見本院重調
    字卷第24、25頁）。
四、就被告所有前開建物是否無權占用78-51號土地部分：
  (一)原告主張：被告所有系爭建物占有78-51 號土地如附圖所示
    著色部分面積4 平方公尺之事實，已經本院分別於99年10月
    12日、100 年3 月1 日至現場勘驗，並分別囑託新北市三重
    地政事務所、內政部國土測繪中心測量，有勘驗筆錄2 份及
    新北市三重地政事務所以99年12月13日北縣重地測字第0990
    017684號函檢送之土地複丈成果圖1 份、內政部國土測繪中
    心以100 年3 月22日測籍字第1000002637號函檢送之鑑定圖
    1 份在卷可稽（見本院訴字卷第77至80頁、第105 至106 頁
    、第91至92頁、第133 至135 頁）。被告雖以：其所有之系
    爭建物後方雖有增建，但並未逾越界線占用78-51 號土地，
    上開測量結果有誤，且被告縱有占用78-51 號土地，原告請
    求拆屋亦為權利濫用等前揭情詞置辯。
  (二)經查：本院原囑託新北市三重地政事務所測量結果，被告系
    爭建物有占用78-51 號土地面積4 平方公尺之情事，有前開
    土地複丈成果圖可稽，因被告對該測量結果有疑異，故本院
    再囑託內政部國土測繪中心為測量，經內政部國土測繪中心
    出具前開鑑定書，明確載明其鑑測方法及結果為：「... 二
    本案係使用精密電子測距經緯儀在系爭土地附近施測導線測
    量及佈設圖根導線點，並經檢核閉含後，以各圖根導線點為
    基點，分別施測系爭土地及附近各界址點，並計算其座標值
    輸入電腦，以自動繪圖儀展繪於鑑測原圖（同地籍圖比例尺
    1/1200），然後依據新北市三重地政事務所保管之地籍圖、
    圖解地籍圖數值化成果等資料，展繪本案有關土地經界線，
    與前項成果核對檢核後測定於鑑測原圖上，作成比例尺1/12
    00鑑定圖。三本案鑑定結果說明如下：(一)圖示⊙小圓圈係圖
    根導線點位置。(二)圖示─實線係地籍圖經界線，其中1 ─2
    ─3 ─4 ─5 連接實線，係三重埔段田心子小段78-51 地號
    與同段78-53 地號上地間之地籍圖經界線。(三)圖示A--B--C-
    -D--E--F連接紅色虛線係三重埔段田心子小段78-53 地號土
    地所有權人（以下簡稱被告）實地指界位置，A 至F 點實地
    位於被告建物牆壁外緣轉折處，均噴紅色漆作記號，G 點為
    E--F連接紅色虛線與地籍圖經界線（4 ─5 ）之交點。(四)圖
    示1--A--B--C--D--E--G ─4 ─3 ─2 ─1 連接線所圍區域
    係被告所有建物（新北市○○區○○路三段50巷51號1 樓）
    使用在三重埔段田心子小段78-51 地號土地範圍，其面積為
    4 平方公尺。... 」，是其鑑定結果與新北市三重地政事務
    所測量前開結果並無不同，且無違反地籍測量實施規則之情
    形，自堪採信。被告雖辯稱：系爭建物於建築竣工時，有依
    土地登記規則第78條向新北市三重區地政事務所申請實施建
    物測量，並繪有比例尺1/1,200 之建物測量成果圖，依該圖
    顯示系爭建物於建築完成時，與78-51 號土地地界線間尚有
    一部分之空地，依1/1,200 比例計算，系爭建物與78-51 號
    土地最接近處，實際上至少仍有寬度逾1 公尺之空地，且被
    告前委任台北縣建築師公會為鑑定結果，被告增建之建物並
    無逾越地界之情狀等語。然查：系爭建物於申請所有權第一
    次登記前，雖曾依土地登記規則第78條規定向登記機關申請
    建物第一次測量，並經地政機關製有建物測量成果圖，有被
    告所提系爭建物之建物測量成果圖影本1 紙附卷可參（見本
    院訴字卷第162 頁），惟該建物測量成果圖僅係就「建物」
    為測量，且上開建物測量成果圖已載明：「本建物平面圖及
    建物面積係依使用執照75重使字第828 號設計圖或竣工平面
    圖轉繪計算。」，是該建物測量成果圖僅係依使用執照之設
    計圖或竣工平面圖轉繪計算而製作，自不得執以作為判斷78
    -51 號土地與78-53 號土地界址之依據。再者，被告並未能
    具體說明並提出證據證明新北市三重地政事務現所保管之78
    -51 、78-53 號土地之地籍圖有何錯誤。且78-51 號土地與
    相鄰之78-53 號土地並未曾辦理地籍圖重測，有新北市三重
    地政事務所100 年4 月28日新北重地測字第1000006144號函
    附卷可稽（見本院訴字卷第177 頁），是新北市三重地政事
    務所及內政部國土測繪中心根據該地籍圖以測量被告系爭建
    物是否有占用78-51 號土地，自無不合。又關於地籍之測量
    之作業方法、程序等，中央地政機關依據土地法第47條規定
    已訂定地籍測量實施規則，且地籍之測量應由地政機關辦理
    （土地法第47條、第47條之1 參照）。是本件被告雖曾自行
    委託台北縣建築師公會為鑑定，並提出該會出具之鑑定報告
    書，據以抗辯：依該會鑑定結果，其於系爭建物後方增建部
    分並未占用78-51 號土地云云，然台北縣建築師公會並非辦
    理地籍測量之專責機關，且其鑑定結果與內政部國土測繪中
    心前開鑑定結果不符，自難採憑。又台北縣建築師公會係以
    78重使字第828 號使用執照圖，比對被告所有系爭建物之平
    面圖，而認系爭建物後側之增建與其後側地界線間之尺寸，
    繪圖後套入其地籍圖，並未有超出地界之情事（參被告所提
    台北縣建築師公會99北縣建師鑑字第041 號鑑定報告書第5
    頁鑑定結果(三)），然系爭建物之測量成果圖（平面圖）並不
    能作為判斷78-51 號土地與78-53 號土地界址之依據，已如
    前述，是台北縣建築師公會上開鑑定結果，洵無足採。被告
    所有之系爭建物，確有無權占用78-51 號土地如附圖所示著
    色部分，應堪認定。因此，被告聲請傳喚系爭建物之設計人
    及監造人楊生祿以證明系爭建物竣工時留有與使用執照附屬
    圖樣相同面積之空地；及聲請傳訊內政部國土測繪中心之本
    案鑑定人，以證明78-51 號土地是否曾經地籍圖重測？其鑑
    定時依據之地籍圖為何時繪製之地籍圖？是否與實地現狀發
    生位移或面積短少之誤差等，即均無必要，併此敘明。
五、就原告請求被告拆屋還地是否為權利濫用部分：
    被告另抗辯：其系爭建物位於一樓，其上仍有多層建築物，
    若依內政部國土測繪中心所為之鑑定報告為拆除，勢必影響
    整棟大樓結構安全之虞，其縱有無權占有之情事，惟原告如
    獲勝訴判決並進而強制執行所得利益，與被告因此需負擔整
    棟大樓有部分地區塌陷之不利益，二者相衡，原告似有權利
    濫用之嫌一節。按「權利之行使，不得違反公共利益，或以
    損害他人為主要目的。」民法第148 條第1 項固定有明文。
    然該法文所稱權利之行使，不得以損害他人為主要目的者，
    係指行使權利，專以損害他人為目的之情形而言，若為自己
    之利益而行使，縱於他人之利益不無損害，然既非以損害他
    人為主要目的，即不在該條所定範圍之內，有最高法院45年
    台上字第105 號判例要旨、69年度台上字第1079號裁判要旨
    可參。蓋權利之行使本即主張權利之方式，不免對他人造成
    不便或損害，惟權利人既依法享有權利，其就權利之行使本
    不應受限，惟為免逾越權利本質或經濟目的、逾越社會觀念
    所允許之界線之權利行使，故有民法第148 條第1 項之規定
    ，是則權利濫用既為對權利之限制，其要件自應嚴格界定，
    必須權利人行使權利會造成公共利益之損害，並著重於權利
    人之主觀目的以損害他人為主要目的，且客觀上所取得之利
    益與他人之損害顯不相當始足構成權利濫用。本件原告以土
    地所有權人之地位，請求被告返還無權占有之78-51 號土地
    如附圖著色部分所示面積4 平方公尺之土地，雖使被告之系
    爭房屋因而有相等面積須遭拆除，但此原係無權占有使用他
    人土地者，於所有權人依法主張權利時所應容受之當然結果
    ，其無權占用之面積愈大，於返還時獲致之不利益相對愈多
    ，是不論從權利本質、經濟目的、社會觀念而言，原告本件
    請求皆屬權利之正當行使，尚未逾越必要之範圍，兩造間並
    無一方所得利益與他方所受損失顯不相當，或原告行使權利
    係以損害被告為主要目的之情形存在。再者，被告係於系爭
    建物後方之空地另行增建違建物而占用78-51 號土地，故該
    增建物之拆除，自難認有影響系爭建物原有結構之情事，且
    系爭建物後方留設之空地，本有其作為防火巷等法定之公用
    目的存在，是該空地遭被告增建房屋無權占用，自有損於公
    眾利益與公共安全，故原告訴請被告拆屋還地，始係符合公
    共利益之行為。被告辯稱原告係權利濫用，亦不足採。因此
    被告於100 年5 月6 日聲請本院再次（第三次）至現場勘驗
    ，以查如將系爭建物附圖所示著色部分拆除，是否影響整棟
    大樓結構安全，核無必要。
六、按所有人對於無權占有或侵奪其所有物者，得請求返還之。
    對於妨害其所有權者，得請求除去之。有妨害其所有權之虞
    者，得請求防止之。民法第767 條定有明文；另同法第821
    條規定：各共有人對於第三人，得就共有物之全部為本於所
    有權之請求。但回復共有物之請求，僅得為共有人全體之利
    益為之。本件原告與他人所共有之78-51 號土地既遭被告系
    爭建物無權占用，從而，原告本於所有權人之地位，依上開
    規定請求被告將坐落於78-51 號土地上如附圖所示著色部分
    （即圖示1--A--B--C--D--E--G ─4 ─3 ─2 ─1 連接線所
    圍區域），面積4 平方公尺建物拆除，將該部分土地返還原
    告及其他共有人，自屬有據，應予准許。
七、就原告請求被告給付相當於租金之不當得利部分：
  (一)按無法律上之原因而受利益，致他人受損害者，應返還其利
    益，為民法第179 條前段所明定。又無權占有他人土地，可
    能獲得相當於租金之利益，復為社會通常之觀念（最高法院
    61年台上字第1695號判例參照）。本件被告既因無權占有原
    告之土地而受有利益，致原告受有相當於租金之損害，原告
    自得依不當得利之法律關係，請求被告給付相當於租金之利
    益。再按，城市地方房屋之租金，以不超過土地及其建築物
    申報總價年息10% 為限，土地法第97條第1 項定有明文，上
    開規定依同法第105 條規定，於租用基地建築房屋準用之。
    而上開土地法之規定，僅係為就城市地方建築物之基地租用
    約定之租金限制其最高額而設。查78-51 號土地之地目為「
    建」，坐落於新北市三重區，為城市地方土地，遭建築房屋
    之方式無權占用，是原告以上開土地法之規定作為其請求不
    當得利之計算標準，自無不合。再土地法施行法第25條規定
    ，土地法第97條第1 項所謂土地及建物之總價額，土地價額
    依法定地價，建築物價額依該管直轄市或縣市地政機關估定
    之價額。另依土地法第148 條規定，土地所有權人依本法所
    申報之地價，為法定地價。是土地法第97條第1 項所謂土地
    申報總價即指該土地之申報地價而言。經查，78-51 號土地
    係原告吳瑋峻於83年7 月15日、王天送於85年8 月21日、胡
    龍松於77年8 月18日、郭美淑於77年9 月12日、柯李秀琴於
    77年10月7 日移轉登記取得應有部分各4,554/40 ,300 ；又
    該筆土地94年度至98年度之申報地價為每平方公尺11,840元
    ，99年1 月迄今之申報地價為每平方公尺12,320元，有78-5
    1 號土地之地價查詢資料2 紙附卷可稽附卷可稽（見本院訴
    字卷第178 、178-1 頁）。本院審酌78-51 號土地之地目為
    「建」，及該筆土地位於新北市三重區，為原告等所有門牌
    號碼新北市○○區○○街25巷28號1 至5 樓等建物所坐落之
    基地，並有上開建物登記謄本5 紙在卷可稽（見本院重調字
    卷第14、16、18、20、22頁），附近多為公寓，鄰近聯邦公
    園，有本院勘驗筆錄可稽（見本院訴字卷第130 至132 頁）
    ，又78-51 號土地如附圖所示著色部分則位於被告所有系爭
    建物後方之防火巷，經被告以增建房屋之方式占用等情，認
    本件原告以土地申報地價8%為計算相當於租金之不當得利之
    計算標準尚屬過高，應以申報地價3%為計算標準，方屬適當
    。是以，被告自本件起訴狀繕本送達被告之日即99年5 月26
    日起（見本院重調字卷第32頁送達證書）前5 年（即94年5
    月27日起至99年5 月26日止）之相當於租金之不當得利數額
    為7,306 元（計算式：(一)94年5 月27日起至98年12月31日止
    共4 年又219 日，故11,840元×3%×4 平方公尺×4 年＋11
    ,840元×3%×4 平方公尺×219/365 年＝6,715 元；(二)99年
    1 月1 日起至99年5 月26日止共146 日，故12,320元×3%×
    4 平方公尺×146/ 365年＝591 元；(三)6,715 元＋591 元＝
    7,306 元；元以下均四捨五入），原告5 人應有部分均為4,
    554/40,300，故各得請求被告給付826 元（計算式：7,306
    元×4,554/40,300＝826 元；元以下均四捨五入）。被告自
    本件起訴狀繕本送達翌日即99年5 月27日起，按年應給付每
    位原告之金額為167 元（計算式：12,320元×3%×4 平方公
    尺×4,554/40,300＝167 元；元以下均四捨五入）。是原告
    此部分請求，於上開範圍內，即無不合；逾上開部分之請求
    ，則不應准許。
八、綜上所述，原告依民法第767 條及不當得利法律關係，請求
    被告應將坐落78-51 號土地上如附圖所示著色部分（即圖示
    1--A--B--C--D--E--G ─4 ─3 ─2 ─1 連接線所圍區域）
    ，面積4 平方公尺之建築物拆除，並將該部分土地回復原狀
    返還原告及其他共有人，暨應給付原告5 人每人826 元，及
    自99年5 月27日起至返還上開土地之日止，按年給付原告每
    人167 元，為有理由，應予准許；逾上開範圍之請求，則無
    理由，應予駁回。
九、兩造分別陳明願供擔保請准為假執行或免為假執行之宣告，
    經核就原告勝訴部分，核無不合，爰分別酌定相當之擔保金
    額准許之；至原告敗訴部分，其訴既經駁回，假執行之聲請
    即失所附麗，應併予駁回。
十、本件事證已臻明確，兩造所為之其他主張、陳述並所提之證
    據，經審酌後，均認與本件判決之結論無礙，爰不一一論述
    ，併此敘明。
據上論結，本件原告之訴為一部有理由、一部無理由，依民事訴
訟法第79條、第85條第1 項、第390 條、第392 條，判決如主文
。
中    華    民    國   100    年    5     月    27    日
                  民事第一庭    法  官  黃信樺
以上正本係照原本作成
如對本判決上訴，須於判決送達後20日內向本院提出上訴狀。如
委任律師提起上訴者，應一併繳納上訴審裁判費。
中    華    民    國   100    年    5     月    27    日
                                書記官  李佳靜